臺灣高等法院高雄分院民事判決
110年度勞上易字第110號
上  訴  人  張豐龍  
            易佳穎  

            曾信榮  
            張冠雄  
上訴人即附  吳美子  
帶被上訴人  
共      同
訴訟代理人  王仁聰律師
            田崧甫律師
            張雨萱律師
被上訴人即  財團法人伊甸社會福利基金會
附帶上訴人          
法定代理人  羅紀琼  
訴訟代理人  程居威律師
上列當事人間請求給付資遣費事件，上訴人對於中華民國110年9
月16日臺灣高雄地方法院109年度勞訴字第94號第一審判決提起
上訴，被上訴人提起附帶上訴，本院於111年10月18日言詞辯論
終結，判決如下：
    主  文
上訴及附帶上訴均駁回。
第二審訴訟費用關於上訴部分，由吳○○、張○○、易○○、曾○○、張
○○負擔；關於附帶上訴部分，由財團法人伊甸社會福利基金會負
擔。
    事實及理由
甲、程序方面：
一、按依民事訴訟法第262條第1項、第2項、第4項規定，原告於
    判決確定前，得撤回訴之全部或一部。但被告已為本案之言
    詞辯論者，應得其同意。訴之撤回如以書狀為之，被告自收
    受撤回書狀之送達日起10日內未提出異議者，視為同意撤回
    。上開規定，於第二審程序準用之，此觀民事訴訟法第463
    條規定即明。
二、本件上訴人吳○○（兼附帶被上訴人）、張○○、易○○、曾○○、
    張○○（下稱吳○○等5人）於原審依勞動基準法（下稱勞基法
    ）第19條及就業保險法第11條第3項，請求被上訴人即附帶
    上訴人財團法人伊甸社會福利基金會（下稱伊甸基金會）應
    發給非自願離職證明書。嗣於本院審理中，吳○○等5人於民
    國111年9月7日具狀撤回此部分之起訴，有民事撤回部分起
    訴狀可憑（本院卷第137至139頁）。伊甸基金會已於111年9
    月13日收受前開書狀（本院卷第140頁），於送達後10日內
    未提出異議，依上開說明，視為同意撤回，即生撤回起訴之
    效力，本院就此部分之訴毋庸加以審判。
乙、實體方面：　　
一、本訴部分：　　
  ㈠吳○○等5人主張：伊甸基金會受高雄市政府委託經營高雄市身
    心障礙者復康巴士（下稱「復康巴士委託經營案」），吳○○
    等5人自95年起陸續受僱於伊甸基金會【受僱期間各如原審
    附表（下稱附表）所示】，擔任伊甸基金會復康巴士駕駛員
    。嗣於108年6月30日，伊甸基金會所受託106年度「復康巴
    士委託經營案」到期，伊甸基金會依勞基法第11條第2款業
    務緊縮為由，終止兩造間僱傭關係，依伊甸基金會工作規則
    （下稱甲工作規則）第19條規定，任職每滿1年應發給相當
    於1個月平均工資之資遣費，伊甸基金會卻依101年6月4日經
    高雄市政府核備「財團法人伊甸社會福利基金會高雄市復康
    巴士駕駛工作管理規則」（下稱乙工作規則）規定，以每滿
    1年發給0.5個月平均工資計算資遣費，短少如附表「資遣費
    差額」欄所示差額（下稱資遣費差額）。伊甸基金會未依勞
    基法施行細則第38條規定，將乙工作規則公開揭示，亦未附
    據乙工作規則，逕要求吳○○等5人簽署公告及同意書，乙工
    作規則未經公開揭示，自無拘束效力。爰依甲工作規則規定
    提起本件訴訟。並聲明：伊甸基金會應給付資遣費差額，及
    起訴狀繕本送達之翌日起至清償日止，按年息5%計算之利息
    。
  ㈡伊甸基金會則以：伊甸基金會經高雄市政府核備通過乙工作
    規則，於101年7月1日起適用，由時任交通事業部高雄區主
    管吳○○在101年6月28日簽署後進行公告，向當時在職員工說
    明，並獲得吳○○等5人書面同意。伊甸基金會因高雄市政府
    於108年間結束「復康巴士委託經營案」，業務減縮有減少
    人力必要，乃依勞基法第11條規定，終止兩造間僱傭契約，
    依乙工作規則第11條規定給付資遣費。吳○○等5人所提甲工
    作規則，無從確認係伊甸基金會規定公告等語，資為抗辯。
二、反訴部分：
  ㈠伊甸基金會主張：伊甸基金會制定乙工作規則後，即指示吳○
    ○公告佈達，並經所有司機人員簽名確認，吳○○身為高雄區
    交通事業部主管，有義務將乙工作規則內容為全體司機人員
    周知。伊甸基金會後於吳○○所參與高雄區單位會議中，重申
    及提醒所屬人員應遵守乙工作規則。倘認乙工作規則未經吳
    ○○公告佈達不生效力，吳○○等5人得請求資遣費差額，吳○○
    違反受僱人善良管理人注意義務，與伊甸基金會所受吳○○等
    5人請求資遣費差額之損害間具相當因果關係。伊甸基金會
    得依民法第227條第2項規定，請求吳○○賠償70萬1,372元，
    進與吳○○於本訴請求差額20萬0,323元為抵銷。並聲明：⒈吳
    ○○應給付伊甸基金會70萬1,372元，及自反訴狀繕本送達之
    翌日起至清償日止，按年息5%計算之利息。⒉願供擔保，請
    准宣告假執行。
  ㈡吳○○則以：伊甸基金會並無指示吳○○公開揭示乙工作規 則，
    吳○○雖為總站長，惟尚有主任，公告流程需由主任指示吳○○
    ，再分發與各小站站長進行公告，然吳○○並未收到主任指令
    ，無從將乙工作規則發給小站長張貼公告等語置辯。
三、原審為本訴、反訴均全部敗訴之判決。吳○○等5人、伊甸基
    金會各就其敗訴部分，提起上訴及附帶上訴。吳○○等5人上
    訴聲明：㈠原判決關於駁回吳○○等5人後開第㈡項之訴部分廢
    棄。㈡伊甸基金會應給付資遣費差額，及自起訴狀繕本送達
    之翌日起至清償日，按年息5%計算之利息。伊甸基金會答辯
    聲明：上訴駁回。伊甸基金會附帶上訴聲明：㈠原判決關於
    駁回伊甸基金會後開第㈡項之反訴部分，及該部分假執行之
    聲請等均廢棄。㈡吳○○應給付伊甸基金會70萬1,372元，及自
    反訴起訴狀繕本送達之翌日起至清償日止，按年息5%計算之
    利息。吳○○附帶上訴答辯聲明：附帶上訴駁回。
四、兩造不爭執之事項：
  ㈠吳○○等5人自95年起陸續受僱於伊甸基金會，擔任伊甸基金會
    高雄市復康巴士駕駛員，任職期間、年資均如附表所載。
  ㈡吳○○於101 年6 月間時任伊甸基金會交通事業部高雄區主管
    。
  ㈢伊甸基金會於101 年6 月4 日經高雄市政府以高市府勞條字
    第10133603200號函核備通過乙工作規則。
  ㈣依據乙工作規則第2 條「適用範圍」所載：「凡受本會僱用
    從事駕駛工作獲致工資者均適用之。」，依該規定，吳○○等
    5人有乙工作規則之適用（吳○○等5人否認有收到乙工作規則
    ）。
  ㈤依據乙工作規則第11條關於資遣費規定，適用勞基法退休金
    制度之工作年資（勞退舊制），其資遣費給與標準與勞基法
    第17條之規定相同，適用勞工退休金條例（下稱勞退條例）
    退休金制度之工作年資（勞退新制），資遣費給與標準則與
    勞退條例第12條規定相同。
  ㈥張○○、易○○、曾○○、張○○均於「本人已閱畢並瞭解伊甸基金
    會高雄市復康巴士駕駛工作管理規則（高市府勞條字第1013
    3603200 號函核備通過實施），願遵從上述各項規範」之文
    件上簽名。
  ㈦伊甸基金會受高雄市政府委託經營「復康巴士委託經營案」
    ，於委託期間到期前，均會公告如未能取得新標案，將分別
    適用勞基法第17條及勞退條例資遣費給付辦法，辦理資遣作
    業，並經吳○○等5人於公告上簽名。
  ㈧張○○、張○○於103 年11月25日、106 年10月30日，分別因不
    遵守道路交通標線指示、不依規定駛入來車道，經直屬主管
    即吳○○建請伊甸基金會依乙工作規則第44條第19項規定各記
    申誡1 次。
  ㈨伊甸基金會於108 年6 月30日，因「復康巴士委託經營案」
    到期，乃依勞基法第11條第2款業務緊縮為由，終止兩造間
    僱傭關係，並依乙工作規則第11條規定，給付如附表「已給
    付資遣費」欄所載資遣費。
　㈩如認伊甸基金會應依甲工作規則給付資遣費，所短少資遣費
    數額即附表「資遣費差額」欄所示差額。
五、吳○○等5人依據甲工作規則，本訴請求伊甸基金會給付資遣
    費差額，是否有理由？
  ㈠吳○○等5人自95年起陸續受僱於伊甸基金會，擔任高雄市復康
    巴士駕駛員，任職期間及年資均如附表所示，伊甸基金會所
    制定乙工作規則經主管機關高雄市政府於101年6月4日核備
    ，如乙工作規則確經公開揭示，依該規則第2條規定，吳○○
    等5人均有乙工作規則之適用。伊甸基金會於108年6月30日
    因受高雄市政府委託經營106年度「復康巴士委託經營案」
    到期，依勞基法第11條第2款終止兩造間僱傭契約，並依乙
    工作規則給付如附表「已給付資遣費欄」所載資遣費等情，
    為兩造所不爭執。吳○○等5人主張乙工作規則未經揭示，伊
    甸基金會應依甲工作規則第19條規定給付資遣費差額云云，
    為伊甸基金會所否認，並以前揭情詞置辯。經查：
　⒈按雇主僱用勞工人數在三十人以上者，應依其事業性質，就
    左列事項訂立工作規則，報請主管機關核備後並公開揭示之
    。工作規則，違反法令之強制或禁止規定或其他有關該事業
    適用之團體協約規定者，無效。勞基法第70條、第71條定有
    明文。而在現代勞務關係中，因企業之規模漸趨龐大，受僱
    人數超過一定比例者，雇主為提高人事行政管理之效率，節
    省成本有效從事市場競爭，就工作場所、內容、方式等應注
    意事項，及受僱人之差勤、退休、撫恤、資遣等各種工作條
    件，通常訂有共通適用之規範，俾受僱人一體遵循，此規範
    即工作規則或稱員工服務手冊。其內容除違反法律強制禁止
    規定或團體協約外，如經公開揭示，當然成為僱傭契約內容
    之一部，勞、雇雙方均應受其拘束。又工作規則既為雇主統
    一勞動條件及工作紀律，單方所制定之規則，雇主如已公開
    揭示工作規則之變更，且該變更雖為不利於勞工，然勞工如
    依變更後之工作規則繼續提供勞務，且於其後長時間依變更
    後工作規則之規範運作繼續提供勞務而未為反對之意思，基
    於繼續性勞雇關係之明確性、安定性要求，且此時雇主已可
    信賴勞工對該變更之工作規則拘束力並未爭執，自應認為勞
    工係以默示承諾該工作規則之變更內容，變更後之工作規則
    已因勞雇雙方合意而對勞工發生拘束力，以免勞雇關係長期
    陷於不明之狀況，影響勞雇雙方之權利義務關係，戕害事業
    之經營。另工作規則公開揭示之目的，在使勞工知悉其內容
    ，祇須依公文傳閱或張貼於公布欄等方法公開揭示，置於讓
    勞工隨時易於認識之狀態，即屬有效（最高法院91年度台上
    字第1040號、97年度台上字第2012號、105年度台上字第193
    號判決要旨參照）。
  ⒉就乙工作規則是否經公開揭示一節，伊甸金會提出101年6月2
    8日交服0000000000號交通事業部駕駛員公告，載有「高雄
    市政府勞工局於日前已修正通過本會高雄市康復巴士駕駛工
    作管理規則（高市府勞條字第10133603200號函），預計將
    自101年度7月1日起開始施行。」等語，並經吳○○、易○○、
    張○○、曾○○於該公告上簽名（原審卷一第235頁、第237頁）
    。吳○○等5人亦於「本人已閱畢並瞭解財團法人伊甸社會福
    利基金會高雄市復康巴士駕駛工作管理規則（高市府勞條字
    第10133603200號函核備通過實施），願遵從上述各項規範
    」文件上簽名（原審卷一第239頁、第241頁、第243頁、第2
    45頁、第249頁）。又伊甸基金會係受高雄市政府委託經營
    「復康巴士委託經營案」，於各該委託年度到期前，伊甸基
    金會均於吳○○等5人所屬交通事業部張貼公告，公告內容略
    以：「高雄市復康巴士新標案，目前尚未公告招標。依據勞
    政法相關規定逕行預告措施，如新標案未能持續由本單位（
    即伊甸基金會）取得時，本會將於委託經營到期日分別適用
    勞基法第17條及適用勞工退休金條例之資遣費給付辦法，辦
    理資遣作業」等語（原審卷一第373頁、第391頁），其中並
    加註「請每位同仁簽名，隨班表交回，謝謝！」等語，亦經
    吳○○等5人並於上開公告上簽名，有卷附公告足憑（原審卷
    一第379、381、391、393頁）。再依證人即伊甸基金會交通
    服務事業處之組長李○○證稱：我在101年10月10日到職，剛
    到職是駕駛、後來是排班員、組長，我到職領的就是乙工作
    規則，我沒有看過甲工作規則，司機請假是由直屬主管吳○○
    核准，我是吳○○的職務代理人，司機請假及員工懲處均依照
    乙工作規則…各站場會有公佈欄，公告會公佈在公佈欄上，
    有的場站會放在休息室裡面，司機上班時去拿鑰匙就會看到
    ，看完公告就要直接簽名等語（原審卷二第12至15頁）。復
    參酌張○○、張○○於103年11月25日、106年10月30日，分因不
    遵守道路交通標線指示、不依規定駛入來車道等違規行為，
    經吳○○建請伊甸基金會依乙工作規則第44條第19項規定，各
    記張○○、張○○申誡1次，有獎懲建議申請文、違規照片及舉
    發違反道路交通管理事件通知單附卷可稽（原審卷二第57至
    61頁）。是經相互勾稽前開證據，足認乙工作規則係以公文
    傳閱或張貼於公布欄等方法公開揭示，置於吳○○等5人隨時
    易於認識之狀態，依該揭示方法，吳○○等5人應已知悉其內
    容。
　⒊繼此，吳○○等5人既自101年6月間知悉乙工作規則，復經由伊
    甸基金會於受託經營「復康巴士委託經營案」之各該受託年
    度到期前，均以公告方式告知員工如未受高雄市政府委託繼
    續經營，將分別適用勞基法第17條、勞工退休金條例規定，
    辦理相關資遣作業；張○○、張○○於受僱期間因違反工作規則
    之行為，依乙工作規則規定予以懲處，未見其等表示反對乙
    工作規則。衡諸吳○○等5人自乙工作規則施行日即101年7月1
    日起至109年6月30日兩造間僱傭關係終止，提供勞務達8年
    之久，於此期間包括吳○○等5人在內之駕駛人員之請假、獎
    懲及資遣費之發放等，均依乙工作規則之規定辦理，顯見吳
    ○○等5人已默示承諾該工作規則內容。
  ⒋雖吳○○等5人援引證人即同任司機呂○○之證詞，藉以證明伊甸
    基金會未將乙工作規則張貼於公告上云云。依呂○○證稱：我
    在96年6月1日至107年9月1日擔任高雄區復康巴士司機，一
    般張貼公告的流程是由小站長拿過來，需要簽名的就簽名，
    如果有佈達的事項就會說，一些新規定、注意事項、工作內
    容需要修改的都會被張貼在公告上；原審卷一第237頁公告
    是由小站長拿過來，有修正駕駛管理工作規則，有要求提供
    附件交給司機簽名才生效，但上面只是寫這樣子，確實的內
    容沒有公告，印象中也沒有放在公佈欄上等語（原審卷一第
    352至353頁）。然呂○○復陳證；乙工作規則修改前，被資遣
    員工是適用舊工作規則，資遣費是發1個月；我在101年之前
    有看過乙工作規則，司機都會有一本工作規則，印象中與乙
    工作規則的內容差不多，我有在伊甸基金會看到101年10月1
    7日公告（即原審卷一第373頁）上簽名，簽名時我有看第4
    點的內容等語（原審卷一第352至356頁）。依呂○○此證言內
    容，明確認定公告張貼流程係由小站長拿過來，如有佈達事
    項會告知，且關於新規定、注意事項、工作內容修改均會張
    貼於公告上。依據乙工作規則係將勞退新制之資遣費給與標
    準由原適用勞基法第17條所規定每滿1年發給1個月平均工資
    ，修正為每滿1年發給0.5個月平均工資，此修正攸關司機權
    益重大，屬新規定、注意事項應依慣例流程佈達，並張貼於
    公佈欄，可見呂○○所證述伊甸基金會未將乙工作規則公告一
    情云云，並非可採。況呂○○亦證陳其看過乙工作規則，司機
    都有工作規則，與乙工作規則內容差不多等語（原審卷一第
    355至356頁），而乙工作規則格式為橫式書寫，與吳○○等5
    人所提出甲工作規則格式為直式書寫（原審卷一第427至442
    頁），兩者顯然有別，是依呂○○所述，反可認定伊甸基金會
    確於101年6、7月間以前公開揭示方式告知吳○○等5人。
　⒌承上所論，已認定伊甸基金會確符合勞基法施行細則第38條
    所規定公開揭示乙工作規則，該工作規則已成為兩造僱傭契
    約內容之一部，而乙工作規則關於資遣費給與標準規定，就
    適用勞基法退休金制度之工作年資（勞退舊制），其資遣費
    給與標準與勞基法第17條之規定相同，另就適用勞工退休金
    條例（下稱勞退條例）退休金制度之工作年資（勞退新制）
    ，資遣費給與標準則與勞退條例第12條規定相同（原審卷一
    第220至221頁）。吳○○等5人自95年起陸續受僱伊甸基金會
    ，應適用勞退新制（按勞退條例係於93年6月30日制定，自
    公布後一年施行即自94年6月30日施行），依乙工作規則上
    開規定，吳○○等5人被資遣時，應由伊甸基金會依勞退條例
    第12條規定給付資遣費，則伊甸基金會依乙工作規則給付如
    附表「已給付資遣費欄」所載資遣費，並無短付資遣費之情
    形。
　⒍從而，吳○○等5人主張伊甸基金會應依甲工作規則第19條規定
    ，任職每滿1年應發給相當於1個月平均工資之資遣費，伊甸
    基金會尚應給付資遣費差額云云，即非可取。
  ㈡伊甸基金會依據民法第227 條第2 項規定，反訴請求吳○○應
    給付資遣費差額70萬1,372 元，是否有據？
    伊甸基金會主張倘乙工作規則經本院認定未經公開揭示不生
    效力，吳○○等5人得請求給付資遣費差額，此係因吳○○未盡
    受僱人之善良管理人注意義務所致，依民法第227條第2項規
    定，反訴請求吳○○給付該資遣費差額及抵銷等語。依前論，
    本院認乙工作規則已公開揭示而生效，兩造就資遣費之給付
    ，應適用乙工作規則規定，吳○○等5人依據甲工作規則，本
    訴請求伊甸基金會給付資遣費差額，並無理由，則伊甸基金
    會依民法第227條第2項規定，反訴請求吳○○給付70萬1,372
    元，與吳○○於本訴請求數額20萬0,323元部分為抵銷，核屬
    無據。
六、綜上所述，吳○○等5人依甲工作規則規定，本訴請求伊甸基
    金會應給付資遣費差額本息，不應准許。至伊甸基金會依民
    法第227條第2項規定，反訴請求吳○○給付70萬1,372元，亦
    不應准許。原審就本、反訴部分分為吳○○等5人、伊甸基金
    會敗訴之判決及駁回假執行之聲請，均無不合。上訴意旨、
    附帶上訴意旨各指摘原判決不當，求予廢棄改判，均為無理
    由，應予駁回。
七、本件事證已臻明確，兩造其餘之攻擊或防禦方法及所用之證
    據，經本院斟酌後，認為均不足以影響本判決之結果，爰不
    逐一論列，附此敘明。
八、據上論結，本件上訴及附帶上訴均為無理由，判決如主文。
中　　華　　民　　國　　111 　年　　11　　月　　8 　　日
                            勞動法庭
                                審判長法  官  許明進
                                      法  官  周佳佩
                                      法  官  張維君
以上正本證明與原本無異。
本件不得上訴。
中　　華　　民　　國　　111 　年　　11　　月　　8 　　日
                                     書記官  林秀珍